【裁判字號】    98,上更(一),194
【裁判日期】    990203
【裁判案由】    偽造有價證券
【裁判全文】
臺灣高等法院高雄分院刑事判決     98年度上更(一)字第194號
上  訴  人  臺灣高雄地方法院檢察署檢察官
被      告  丁○○
指定辯護人  本院公設辯護人  李佩娟
上列上訴人因被告偽造有價證券案件，不服臺灣高雄地方法院96
年度訴字第496 號中華民國96年4 月24日第一審判決（起訴案號
：臺灣高雄地方法院檢察署95年度偵緝字第3160號），提起上訴
，判決後，經最高法院發回更審，本院判決如下：
     主  文
原判決撤銷。
丁○○連續犯偽造有價證券罪，累犯，處有期徒刑壹年拾月，緩
刑肆年。偽造如附表所示之本票紙中，關於發票人「丙○○」
、「乙○○」、「戊○」名義之發票部分，沒收之。
     事  實
一、丁○○前因重利案件，經最高法院於民國86年5 月16日以86
    年度臺上字第2868號判處有期徒刑1 年確定，於87年11月7
    日縮刑期滿執行完畢。其為向「億通當舖」（設於高雄市三
    民區○○○路187 號，負責人為己○○）借款，竟基於意圖
    供行使之用而偽造本票，及意圖為自己不法所有之詐欺取財
    之概括犯意，未經其同居人己○○、其女丙○○及其子戊○
    之同意，即分別於92年11月3 日、93年8 月4 日、93年9 月
    17日，在不詳地點，虛以己○○、丙○○及戊○之名義，與
    其為共同發票人，簽發如附表所示之之本票3 紙，並於各該
    日持前開偽造之本票交付「億通當舖」供作借款擔保。「億
    通當舖」員工甲○○因之陷於錯誤，誤認該本票係來源合法
    且屬真正得以兌現之票據，因而分別貸借款項予丁○○，嗣
    因丁○○未依約還款，經「億通當舖」持前開本票向丙○○
    、戊○求償遭拒，始知悉上情。
二、案經「億通當舖」負責人己○○訴由臺灣高雄地方法院檢察
    署檢察官偵查起訴。
     理  由
壹、證據能力方面：
    按傳聞法則之重要理論依據，在於傳聞證據未經當事人之反
    對詰問予以核實，乃予排斥，惟若當事人已放棄對原供述人
    之反對詰問權，於法院審判時表明同意該等傳聞證據可作為
    證據，基於證據資料愈豐富，愈有助於真實發現之理念，並
    貫徹刑事訴訟法修法加重當事人進行主義之精神，確認當事
    人對於證據能力有處分權之制度，傳聞證據經當事人同意作
    為證據，法院認為適當者，亦得為證據。本件檢察官、被告
    於本院準備程序時已表示對於全案卷證所存證據均同意有證
    據能力（見更(一)審卷第32至33頁），本院復斟酌該等證據並
    非非法取得，亦無證明力明顯過低之情形，以之作為證據，
    應屬適當，是依刑事訴訟法第159 條之5 第1 項規定，應認
    該等證據均得採為證據。
貳、實體方面：
一、訊據被告丁○○固坦承於未告知己○○、丙○○及戊○等人
    之情形下，即以渠等之名義，與其共任發票人，而簽發如附
    表所示之3 紙本票，惟矢口否認有何偽造有價證券及詐欺取
    財犯行，辯稱：己○○、丙○○及戊○等人曾同意於伊向己○○借款時擔任保證人，而且本案的3 張本票，係於同一天
    ，由己○○臨時要求伊簽發的，說是要應付警察檢查等語。
    經查：
  (一)如附表所示之3 紙本票，係被告持支票至「億通當舖」借款
    時，應當鋪之人員要求所簽發，其上「己○○」、「丙○○
    」及「戊○」之簽名，皆係被告於未告知己○○、丙○○及
    戊○之情形下，由被告自行簽寫之情，業經被告於原審供陳
    ：本案3 張本票是我拿支票借錢時，應己○○的要求簽立的
    ，目的是為了要擔保債權等語（見原審卷第21頁）；於本院
    上訴審供稱：本票上面丙○○、戊○的簽名是我簽的。是己○○臨時要求我簽本票的，因女兒及兒子不在高雄，所以我
    才簽我兒子、女兒的名字等語（見上訴審卷第68頁、第70頁
    ）；復於本院更(一)審陳稱：在簽發這3 張本票當時，己○○
    、丙○○及戊○他們3 人並不知道，也沒有授權我簽本票，
    因為這是他們臨時拿出來給我簽的等語（見更(一)審卷第32頁
    、第34頁）明確。並經證人即被告之子戊○於警詢陳述：我
    沒有授權給父親丁○○開立本票等語（見警卷第19頁）；及
    證人即被告之女丙○○於原審證述：「（問：本票上「丙○○」是否你簽立的？）不是我簽名的」、「（問：為何上面
    會有你的簽名？）不知道」等語（見原審卷第51頁）綦詳，
    復有如附表所示之本票3 紙影本在卷可資佐證（見發查卷第
    5 至7 頁）。參以丙○○、戊○於警詢中所書寫之姓名，其
    中「張」字，以肉眼比對，均核與如附表編號1 、3 所示本
    票上發票人「丙○○」、「戊○」之「張」字，存有顯著不
    同乙節，是此部分之事實，足堪認定。
  (二)又「億通當舖」之負責人係己○○，甲○○則係該當鋪職員
    之情，業經證人甲○○及證人即告訴代理人劉讚榮於偵查中
    陳述綦詳（見他字卷第8 頁、偵緝卷33頁），並有被告提出
    之與「億通當舖」和解協議書1 紙在卷（見偵緝卷第43頁）
    ，是此部分之事實，亦堪認定。
  (三)被告雖執上開情詞為辯，然據證人即「億通當舖」職員甲○○於警詢陳稱：92年11月3 日黃俊銘帶丁○○來找我借15萬
    元，我要丁○○提供1 個保證人，後丁○○說要找女兒（丙○○）保證，過2 小時丁○○就持票號NO564196、面額15萬
    元、發票人丁○○、丙○○的本票1 張來跟我借15萬元，他
    拿來我就說要打電話給丙○○，他說丙○○在黃昏市場那邊
    沒有電話及手機，我就相信他。往後在93年1 月6 日、93年
    9 月17日、93年8 月4 日分別持本票，由黃俊銘、戊○、乙○○共同發票人向我借錢，之後我找不到丁○○，就找戊○
    、丙○○要錢，他們說本票不是他們簽名不要負責等語（見
    警卷第6 至9 頁）；於偵查中證述：丁○○向我借過4 次錢
    ，所以有4 張本票，4 張本票是被告寫完從他家中拿給我的
    。借款日期都是票據上面的發票日期等語（見他字卷第8 頁
    ），迭次敘明附表所示之3 紙本票，係被告分別於92年11月
    3 日、93年8 月4 日、93年9 月17日簽發後，持至「億通當
    舖」借款所用。參以被告前揭自陳：本案3 張本票是我拿支
    票借錢時，應己○○的要求簽立的，目的是為了要「擔保債
    權」等語（見原審卷第21頁）；及證人即「億通當舖」負責
    人己○○於本院上訴審陳稱：被告是用汽車來點當借錢，開
    支票是用來還款之工具，本票是附加「擔保」的等語（見上
    訴審卷第70頁），顯見如附表所示之3 張本票，係被告為做
    為借款之擔保，乃分別92年11月3 日、93年8 月4 日、93年
    9 月17日簽發後，交付「億通當舖」，是被告辯稱該3 張本
    票係於同一天，由己○○臨時要求伊簽發的，說是要應付警
    察檢查等語，核與事實不符，自無足採。
  (四)證人乙○○於原審審理中雖證陳：被告向己○○借款之前，
    曾詢問伊是否願意擔任保證或擔保人，當時伊曾同意，並告
    知被告如要簽名就直接簽伊的名字等語（見原審院卷第53頁
    ）。惟如證人乙○○事先即已因願擔任被告之保證人，而同
    意或授權被告於所需之文件上簽署其名，衡情被告於接受偵
    訊時，應將此有利於己之事項，向檢察官詳予說明，乃被告
    不此之圖，於偵訊中仍向檢察官表示：「（問：有無經過丙○○、乙○○之同意授權？）她們都不知道」（見偵緝卷第
    34 頁 ），實與常情有悖，是證人乙○○前揭所述，顯係事
    後迴護被告之詞，至為灼然。又證人丙○○、戊○於原審雖
    亦均證陳：被告向己○○借款之前，曾詢問其等是否願意擔
    任保證或擔保人，當時其等均曾同意等語（見原審院卷第50
    頁、第55頁）。然斯時證人丙○○僅知戊○居住臺北，並無
    法與之聯絡，而被告及乙○○以前雖曾給過丙○○聯絡電話
    ，但已均不通，故證人丙○○亦不知被告及乙○○居住何處
    ；又證人戊○當時亦不知道被告及乙○○、丙○○3 人居住
    何處等情，已分別經證人丙○○、戊○於警詢陳述明確（見
    警卷第14頁、第19頁），則於證人丙○○、戊○斯時不知被
    告下落，未能與被告聯繫之情形下，渠2 人實無事先同意擔
    任被告借款保證人之可能，是渠2 人於原審所為有利被告之
    證述，乃迴護被告之詞，亦可認定。從而，證人己○○、丙○○及戊○3 人上揭於原審所述，自不足採為被告有利之認
    定。
  (五)綜上，被告上揭所辯，應係事後圖卸之詞，自無足採。事證
    明確，被告犯行，洵堪認定。
二、查被告行為後，刑法部分條文業於94年2 月2 日修正公布，
    並自95年7 月1 日起施行。按行為後法律有變更者，適用行
    為時之法律，但行為後之法律有利於行為人者，適用最有利
    於行為人之法律，現行刑法第2 條第1 項定有明文，該條文
    係規範行為後法律變更所生新舊法律比較適用之準據法，是
    刑法第2 條第1 項本身雖經修正，但無比較新舊法適用之問
    題，應一律適用裁判時之現行刑法第2 條第1 項之規定，為
    「從舊從輕」之比較。又新舊刑法關於刑之規定，雖同採從
    輕主義，惟比較時仍應就罪刑有關之共犯、未遂犯、想像競
    合犯、牽連犯、連續犯、結合犯，以及累犯加重、自首減輕
    暨其他法定加減原因（如身分加減）與加減比例等一切情形
    ，綜其全部之結果，而為比較，再適用有利於行為人之法律
    處斷，而不得一部割裂分別適用不同之新舊法（最高法院24
    年上字第4634號判例意旨、95年第8 次刑事庭會議決議參照
    ）。準此：
  (一)罰金刑部分：
    刑法第33條第5 款關於罰金刑之規定亦修正公布，修正前刑
    法第33條第5 款規定：「罰金：一元（銀元）以上」，並依
    現行法規所定貨幣單位折算新臺幣條例規定，以銀元1 元折
    算新臺幣3 元，修正後刑法第33條第5 款則規定：「罰金：
    新臺幣一千元以上，以百元計算之」，惟修正後刑法第33條
    第5 款所定罰金刑最低數額，較之修正前提高，自以修正前
    刑法第33條第5 款規定有利於被告。
  (二)連續犯部分：
    修正後刑法第56條連續犯之規定業經刪除，此雖非犯罪構成
    要件之變更，惟顯已影響行為人刑罰之法律效果，自屬法律
    變更，而修正後之刑法，既無連續犯得論以裁判上一罪之情
    形，所犯之數罪，應按其具體情形而可能論以數罪併罰，是
    比較新舊法結果，應適用較有利於被告之行為時法律，即應
    依修正前刑法第56條論以連續犯。
  (三)牽連犯部分：
    被告行為後，修正後之刑法刪除第55條關於牽連犯之規定，
    被告所犯之偽造有價證券、詐欺取財罪間，具有方法、目的
    之牽連犯關係，依修正前即行為時之規定，應從一重之罪處
    斷；依修正後之刑法既已刪除牽連犯之規定，則所犯上述各
    罪應依數罪併罰之規定分論併罰。比較新舊法之規定，修正
    後之規定並非較有利於被告，依刑法第2 條第1 項前段之規
    定，應適用行為時之法律，即適用修正前刑法第55條牽連犯
    之規定。
  (四)累犯部分：
    修正前刑法第47條規定：「受有期徒刑之執行完畢，或受無
    期徒刑或有期徒刑一部之執行而赦免後，五年以內再犯有期
    徒刑以上之罪者，為累犯，加重本刑至二分之一。」修正後
    之刑法第47條則將該規定，移列至同條第1 項，並修正為：
    「受徒刑之執行完畢，或一部之執行而赦免後，五年以內故
    意再犯有期徒刑以上之罪者，為累犯，加重本刑至二分之一
    。」是以，如行為人受有期徒刑之執行完畢，於5 年內故意
    再犯有期徒刑以上之罪，無論依修正前刑法第47條或修正後
    第47條第1 項之規定均構成累犯，即無有利或不利之情形，
    於刑法修正施行後法院為裁判時，自無庸為新、舊法之比較
    （最高法院97年4 月22日97年度第2 次刑事庭會議決議參照
    ）。被告前所犯重利案件，暨本件所犯偽造有價證券案件，
    既均係故意犯罪，揆諸前揭說明，無論依修正前刑法第47條
    或修正後第47條第1 項之規定均構成累犯，即無有利或不利
    之情形，自無庸為新、舊法之比較。
  (五)刑法第59條原規定：「犯罪之情狀可憫恕者，得酌量減輕其
    刑。」修正後則規定：「犯罪之情狀顯可憫恕，認科以最低
    度刑仍嫌過重者，得酌量減輕其刑。」，揆此乃屬法理之明
    文化，自無比較新舊法之必要。
  (六)綜合上述各條文修正前、後之比較，以被告行為時即95年7
    月1 日修正施行前之刑法，較有利於被告，自應依現行刑法
    第2 條第1 項前段規定，適用修正前刑法之相關規定予以論
    處。
三、按以偽造之有價證券供作擔保或作為新債清償而借款，則其
    借款行為，為行使有價證券以外之另一行為，其間有方法結
    果關係，應論以詐欺罪之牽連犯者（最高法院87年度臺上字
    第1784號、89年度臺上字第280 號判決意旨參照）。被告丁○○為向「億通當舖」借款，而偽以「己○○」、「丙○○
    」及「戊○」為共同發票人，簽發附表所示之3 紙本票，持
    之為向「億通當舖」借款之擔保，既經認明如上，則核被告
    丁○○所為，係犯刑法第201 條第1 項之偽造有價證券罪及
    同法第339 條第1 項之詐欺取財罪。被告偽造有價證券後持
    以行使，其行使之輕度行為應為重度之偽造行為所別收，不
    另論罪；又被告於附表所示之本票上偽造「己○○」、「丙○○」及「戊○」之簽名各1 枚，均係其偽造有價證券之階
    段行為，亦不另予論罪。被告先後數次偽造有價證券及詐欺
    取財犯行，時間緊接，方法相同，且所犯又係構成要件相同
    之罪名，顯係分別基於概括犯意所為，應各依修正前刑法第
    56條之規定，論以連續犯之裁判上一罪並加重其刑。被告偽
    造有價證券之目的在於持向「億通當舖」借款時，供作擔保
    之用，前已述及，則被告所犯上開偽造有價證券及詐欺取財
    2 罪間，自有方法、目的之牽連關係，應依修正前刑法第55
    條之規定，從一重之偽造有價證券罪處斷。又被告前因重利
    案件，經最高法院於86年5 月16日以86年度臺上字第2868號
    判處有期徒刑1 年確定，於87年11月7 日縮刑期滿執行完畢
    之情，有臺灣高等法院被告前案紀錄表存卷可稽，其於上述
    之罪執行完畢後之5 年以內，故意再犯本件之罪（按連續犯
    之裁判上一罪，僅須其一部行為係在另一罪所處有期徒刑執
    行完畢後5 年以內者，即該當於刑法所定累犯加重之要件）
    ，應依修正前刑法第47條之規定論以累犯，並遞予加重其刑
    。再被告本件所偽造之本票數量僅3 紙，偽造之對象又或係
    其兒、女，或係其同居人，且該偽造之本票於交付告訴人「
    億通當舖」後，即未再轉讓他人，對於票據流通秩序所造成
    之危害堪認尚屬輕微，然刑法第201 條第1 項之偽造有價證
    券罪為法定本刑為3 年以上10年以下有期徒刑，尚得併科罰
    金之罪，可謂情輕法重，被告犯罪情狀在客觀上非無可憫恕
    之處，本院因認如處以法定最低刑度，猶嫌過重，爰依刑法
    第59條之規定酌減其刑。
四、原審據以論處被告罪刑，固非無見。惟查：(一)被告所為除觸
    犯刑法第201 條之偽造有價證券罪行，尚另觸犯同法第339
    條第1 項之詐欺取財罪行，此二者並具修正前刑法第55條牽
    連犯之裁判上一罪關係，原判決漏未論究及此，尚有未恰；
    (二)被告有前揭犯罪事實欄之所載之前科紀錄，而應論以累犯
    ，前已述及，乃原判決就此未予論列，亦屬有誤。檢察官上
    訴意旨主張原判決依刑法第59條酌減被告刑罰後，再予以緩
    刑宣告有所不當，因而指摘原判決不當，雖難認有理由，然
    原判決既有前開可議之處，自應由本院將之撤銷改判。爰審
    酌被告以他人名義偽造本票，復執之擔保借款，所為顯然破
    壞票據交易秩序而有不該，惟念其業已與告訴人「億通當舖
    」達成民事和解（有和解協議書在卷，見偵緝卷第43頁）等
    一切情狀，量處有期徒刑1 年10月。又被告前雖曾因重利案
    件，經最高法院於86年5 月16日以86年度臺上字第2868號判
    處有期徒刑1 年確定，並於87年11月7 日縮刑期滿執行完畢
    ，有如前述，惟其於本院宣示判決前5 年內，並未曾因故意
    犯罪而受有期徒刑以上刑之宣告，有前開臺灣高等法院被告
    前案紀錄表可參，被告因一時失慮致罹本罪，且犯後已盡力
    彌補告訴人之損失並與告訴人達成民事和解，諒其經此偵審
    程序，當知所警惕，應無再犯之虞，本院因認其所受之宣告
    刑，以暫不執行為適當，爰併諭知緩刑4 年，以啟自新（緩
    刑部分逕適用新法，最高法院95年度第8 次刑事庭會議決議
    意旨參照）。至偽造之如附表所載本票3 紙，其中關於發票
    人丙○○、乙○○及戊○部分，係屬偽造之有價證券，不問
    屬於犯人與否，應依刑法第205 條之規定沒收之（因已沒收
    此部分偽造之有價證券，故其上偽造之「丙○○」、「乙○○」及「戊○」署名部分，即不再贅予沒收）。
據上論結，應依刑事訴訟法第369 條第1 項前段、第364 條、第
299 條第1 項前段，刑法第2 條第1 項前段、刑法第201 條第1
項、第339 條第1 項、第59條、第74條第1 項第2 款，修正前刑
法第47條、第56條、第55條、第205 條，刑法施行法第1 條之1
，判決如主文。
本案經檢察官呂建昌到庭執行職務。
中    華    民    國    99    年    2     月    3     日
                  刑事第一庭    審判長法  官 翁慶珍
                                      法  官 黃仁松
                                      法  官 徐美麗
以上正本證明與原本無異。
如不服本判決應於收受本判決後10日內向本院提出上訴書狀，其
未敘述上訴理由者，並得於提起上訴後10日內向本院補提理由書
狀（均須按他造當事人之人數附繕本）「切勿逕送上級法院」。
中    華    民    國    99    年    2     月    3     日
                                      書記官 賴梅琴
附錄本判決論罪科刑法條：
《刑法第201條》
意圖供行使之用，而偽造、變造公債票、公司股票或其他有價證
券者，處3 年以上10年以下有期徒刑，得併科3 千元以下罰金。
行使偽造、變造之公債票、公司股票或其他有價證券，或意圖供
行使之用，而收集或交付於人者，處1 年以上7 年以下有期徒刑
，得併科3 千元以下罰金。
《刑法第339條》
意圖為自己或第三人不法之所有，以詐術使人將本人或第三人之
物交付者，處5 年以下有期徒刑、拘役或科或併科1 千元以下罰
金。
以前項方法得財產上不法之利益或使第三人得之者，亦同。
前二項之未遂犯罰之。
附表：
  ┌──┬─────┬─────┬──────┬────┐
  │編號│票    號  │面    額  │發  票  日  │發 票 人│
  │    │          │（新臺幣）│（民  國）  │        │
  ├──┼─────┼─────┼──────┼────┤
  │ 1  │CHNO564196│15萬元    │92年11月3 日│丁○○、│
  │    │          │          │            │丙○○  │
  ├──┼─────┼─────┼──────┼────┤
  │ 2  │TH0000000 │10萬3,000 │93年8 月4 日│丁○○、│
  │    │          │元        │            │乙○○  │
  ├──┼─────┼─────┼──────┼────┤
  │ 3  │CHNO445114│10萬元    │93年10月17日│丁○○、│
  │    │          │          │            │戊○    │
  └──┴─────┴─────┴──────┴────┘

司法院資訊處製作；財團法人民間司法改革基金會備份。
